ACORDAO-COMPLETO-2468676

ACÓRDÃO 7638/2021 ATA 14/2021 - PRIMEIRA CÂMARA

VISTOS, relatados e discutidos estes autos de Tomada de Contas Especial instaurada pela Fundação Nacional de Saúde contra Antônio Diniz Braga Neto, João Batista Cantanhede Martins e Consulplan Consultoria e Planejamento Ltda, em razão da não comprovação da boa e regular aplicação dos recursos do Convênio 750/2006, que tinha por objeto a execução de sistema de esgotamento sanitário em Bequimão (MA) , julgada mediante Acórdão 1661/2019-TCU-Primeira Câmara;
Os Ministros do Tribunal de Contas da União, reunidos em Sessão da 1ª Câmara, ACORDAM, por unanimidade, com fundamento no artigo 3º, § 2º, da Resolução/TCU 178/2005, em:
9.1. tornar, de ofício, no que tange a João Batista Cantanhede Martins, insubsistente a penalidade aplicada por meio do item 9.4 do Acórdão 1661/2019-1º Câmara;
9.2. dar ciência da deliberação ao espólio do responsável e demais interessados.

Tomada de contas especial instaurada em razão da não comprovação da boa e regular aplicação dos recursos do Convênio 750/2006, que tinha por objeto a execução de sistema de esgotamento sanitário em Bequimão (MA), julgada mediante Acórdão 1.661/2019-1ª Câmara.

Primeira Câmara

Município de Bequimão - MA.

3. Interessados/Responsáveis:
3.1. Interessado: Fundação Nacional de Saúde (26.989.350/0001-16)
3.2. Responsáveis: Antonio Diniz Braga Neto (XXX.925.233-XX); Consulplan Consultoria e Planejamento Ltda (01.943.184/0001-96); João Batista Cantanhede Martins (XXX.089.543-XX).

13.1. Ministros presentes: Benjamin Zymler (na Presidência), Walton Alencar Rodrigues (Relator), Vital do Rêgo e Jorge Oliveira.
13.2. Ministros-Substitutos presentes: Augusto Sherman Cavalcanti e Weder de Oliveira.

Antônio Diniz Braga Neto

CONSULPLAN CONSULTORIA E PLANEJAMENTO LTDA

WALTON ALENCAR RODRIGUES

Adoto, como parte do relatório, instrução elaborada pela Secretaria de Gestão de Processos (peças 93-96) :
Trata o presente processo de tomada de contas especial (TCE) , instaurada contra os Srs. João Batista Cantanhede (CPF XXX.089.543-XX) e Antônio Diniz Braga Neto (CPF XXX.925.233-XX) , ex-prefeitos municipais de Bequimão/MA (gestões 2005-2008 e 2009-2012, respectivamente) , e a empresa Consulplan Consultoria e Planejamento Ltda. (CNPJ 01.943.184/0001-96) , em razão da não comprovação da boa e regular aplicação dos recursos transferidos em face da não consecução dos objetivos pactuados na execução do Convênio 750/2006 (Siafi 569470) , firmado entre a Fundação Nacional de Saúde (Funasa) e a Prefeitura Municipal de Bequimão/MA.     
2	O processo foi apreciado no mérito pelo Acórdão 1661/2019-TCU-Primeira Câmara-WAR (peça 29) , o qual julgou irregulares as contas do Sr. e Antonio Diniz Braga Neto, João Batista Cantanhede Martins e Consulplan Consultoria e Planejamento Ltda., condenando-os solidariamente, conforme a responsabilização indicada nos subitens 9.3.1 e 9.3.2 do citado decisum. Foi-lhes aplicada ainda, em caráter individual, a multa capitulada no art. 57 da Lei 8.443/92, nos termos definidos no item 9.4 da mencionada decisão.
3.	Em nova manifestação, o Tribunal deliberou acerca do recurso de reconsideração interposto pelo Sr. Antônio Diniz Braga Neto (XXX.925.233-XX) , da seguinte forma (Acórdão 7084/2020-TCU-Primeira Câmara-BD) :
ACORDAM os Ministros do Tribunal de Contas da União, reunidos em Sessão da Primeira Câmara, diante das razões expostas pelo Relator, em:
9.1. com fundamento nos arts. 32, inciso I, e 33 da Lei 8.443/1992, conhecer e negar provimento ao presente recurso de reconsideração, mantendo-se inalterado o Acórdão 1661/2019-TCU-Primeira Câmara;
9.2. dar ciência deste acórdão ao recorrente.
4.	Por meio de documento proveniente do TC Processo 029.906/2014-8 e acostado aos presentes autos (peça 79) , constatou-se que o Sr. João Batista Catanhede Martins  faleceu no dia 18/8/2017, ou seja, antes do acórdão condenatório. Porém, depois da citação, a qual foi entregue no endereço válido do destinatário no dia 4 /7/2017 (peças 13 e 22) . 
5.	A par do consignado no item anterior, na esteira do despacho acostado à peça 94, a jurisprudência do Tribunal estabelece que caso o falecimento do responsável ocorra após a apresentação da defesa, considera-se válida a citação e satisfeito o princípio do contraditório e ampla defesa, sem prejuízos à validade do julgamento das contas do falecido. O espólio ou os sucessores, caso tenha havido a partilha, passam a ocupar a posição do de cujus no processo de tomada de contas especial, respondendo pelo ressarcimento do dano a erário, de natureza indenizatória, até o limite do patrimônio transferido. As consequências jurídicas sancionatórias, no entanto, são exclusivas do gestor, não se transferindo aos sucessores do falecido dada sua natureza personalíssima. Nesse sentido, dentre outros, Acórdão 377/2017-TCU-Plenário-BD e 3088/2019-TCU-2ª Câmara-AC. Portanto, a contrário sensu, no caso concreto, a citação do Sr. João Batista Cantanhede Martins é inválida e, consequentemente, todos os atos subsequentes que tenham relação a este responsável também o são.
6.	A título de registro, também foi carreada a este processo resposta à diligência realizada ao Poder Judiciário do Estado do Maranhão no bojo do TC Processo 030.812/2015-1 (peça 81) . Neste documento, foi-nos informado que naquele juízo não havia registro de distribuição de ações relacionadas a inventário ou de arrolamento de bens em nome de João Batista Catanhede Martins. Na seara extrajudicial, foi realizada consulta no Sistema do Colégio Notarial do Brasil, a qual revelou a inexistência de inventário em nome do Sr. João Batista Catanhede Martins. (peça 80) .
7.	No que se refere à inserção do espólio do Sr. João Batista Catanhede Martins, na pessoa de sua administradora provisória, Sra. Maria Lenora Batista Martins no polo passivo desta tomada de contas especial, julgamos oportuno aplicar o disposto no art. 6º, inciso II, da IN/TCU nº 71/2012. Isso porque o longo transcurso de tempo entre a prática do ato pelo responsável falecido e a citação dos seus herdeiros e sucessores, sem que tenham dado causa à demora processual, inviabiliza o exercício do contraditório e da ampla defesa, dando ensejo ao arquivamento das contas, sem julgamento do mérito, por ausência de pressuposto para desenvolvimento válido e regular do processo, com fundamento no art. 212 do RI/TCU c/c os arts. 6º, inciso II, e 19 da Instrução Normativa TCU 71/2012. Nesse sentido, dentre outros, o Acórdão 8791/2016-TCU-Segunda Câmara-AN.
8.	A sugestão de anular a citação do Sr. João Batista Catanhede Martins e de todos os atos dela decorrentes faz com que seja desnecessário constar da proposta de encaminhamento medida no sentido de tornar insubsistente a multa aplicada ao citado responsável pelo subitem 9.4 do Acórdão 1661/2019-TCU-Primeira Câmara.
9.	Dessa forma, proporemos ao Tribunal a adoção das seguintes medidas:
a) declarar a nulidade da citação do Sr. João Batista Catanhede Martins e de todos os atos dela decorrentes, uma vez que o responsável veio a óbito antes da apresentação de suas alegações de defesa; e
b)  arquivar as contas das contas do Sr. João Batista Catanhede Martins, sem julgamento do mérito, por ausência de pressuposto para desenvolvimento válido e regular do processo, com fundamento no art. 212 do RI/TCU c/c os arts. 6º, inciso II, e 19 da Instrução Normativa TCU 71/2012, uma vez que o longo transcurso de tempo entre a prática do ato pelo responsável falecido e a citação dos seus herdeiros e sucessores, sem que tenham dado causa à demora processual, inviabiliza o exercício do contraditório e da ampla defesa.
10.	Em face do exposto, submeto os autos à consideração superior, para encaminhamento ao Gabinete do Excelentíssimo Senhor Ministro, Walton Alencar Rodrigues, via Ministério Público junto ao TCU, propondo:
10.1. declarar a nulidade da citação do Sr. João Batista Catanhede Martins e de todos os atos dela decorrentes, uma vez que o responsável veio a óbito antes da apresentação de suas alegações de defesa; 
10.2. arquivar as contas das contas do Sr. João Batista Catanhede Martins, sem julgamento do mérito, por ausência de pressuposto para desenvolvimento válido e regular do processo, com fundamento no art. 212 do RI/TCU c/c os arts. 6º, inciso II, e 19 da Instrução Normativa TCU 71/2012, uma vez que o longo transcurso de tempo entre a prática do ato pelo responsável falecido e a citação dos seus herdeiros e sucessores, sem que tenham dado causa à demora processual, inviabiliza o exercício do contraditório e da ampla defesa.	 
10.3.	encaminhar o processo à Secretaria de Gestão de Processos - Seproc para que esta adote as providências a seu cargo após a emissão das notificações relativas ao Acórdão 7084/2020-TCU-Primeira Câmara.
2.	O Ministério Público junto ao TCU divergiu da unidade técnica nos seguintes termos (peça 97) :
	Cuida-se de processo de tomada de contas especial instaurada contra os Srs. João Batista Cantanhede e Antônio Diniz Braga Neto, ex-prefeitos municipais de Bequimão/MA (gestões 2005-2008 e 2009-2012, respectivamente) , e a empresa Consulplan Consultoria e Planejamento Ltda, em razão da não comprovação da boa e regular aplicação dos recursos transferidos em face da não consecução dos objetivos pactuados na execução do Convênio 750/2006, firmado entre a Fundação Nacional de Saúde (Funasa) e a Prefeitura Municipal de Bequimão/MA.
	Nos termos do Acórdão 1661/2019-TCU-Primeira Câmara, o Tribunal julgou irregulares as contas dos responsáveis, condenando-os solidariamente ao débito, conforme a responsabilização indicada nos subitens 9.3.1 e 9.3.2 do citado decisum, com aplicação de multa individual, com fundamento no art. 57 da Lei 8.443/92.
	O recurso de reconsideração interposto pelo Sr. Antônio Diniz Braga Neto foi conhecido, mas não provido (Acórdão 7084/2020-TCU-Primeira Câmara) .
	A Secex/TCE informa que, por meio de documento acostado aos presentes autos (peça 79) , constatou-se que o Sr. João Batista Catanhede Martins faleceu no dia 18/8/2017, antes do acórdão condenatório, mas depois da citação, a qual foi entregue no endereço válido do destinatário no dia 4/ 7/2017 (peças 13 e 22) .
	Com base nos argumentos apresentados na peça 95, a secretaria propõe:
10.1. declarar a nulidade da citação do Sr. João Batista Catanhede Martins e de todos os atos dela decorrentes, uma vez que o responsável veio a óbito antes da apresentação de suas alegações de defesa; 
10.2. arquivar as contas das contas do Sr. João Batista Catanhede Martins, sem julgamento do mérito, por ausência de pressuposto para desenvolvimento válido e regular do processo, com fundamento no art. 212 do RI/TCU c/c os arts. 6º, inciso II, e 19 da Instrução Normativa TCU 71/2012, uma vez que o longo transcurso de tempo entre a prática do ato pelo responsável falecido e a citação dos seus herdeiros e sucessores, sem que tenham dado causa à demora processual, inviabiliza o exercício do contraditório e da ampla defesa.	 
10.3.	encaminhar o processo à Secretaria de Gestão de Processos - Seproc para que esta adote as providências a seu cargo após a emissão das notificações relativas ao Acórdão 7084/2020-TCU-Primeira Câmara. (grifo acrescido) 
	Com habituais vênias, não comungamos com a proposta do órgão instrutivo pelas razões adiante aduzidas. 
	De início é importante compreender os fundamentos apresentados pela Secex/TCE que se encontram consolidados nos seguintes parágrafos:
4.	Por meio de documento proveniente do TC Processo 029.906/2014-8 e acostado aos presentes autos (peça 79) , constatou-se que o Sr. João Batista Catanhede Martins faleceu no dia 18/8/2017, ou seja, antes do acórdão condenatório. Porém, depois da citação, a qual foi entregue no endereço válido do destinatário no dia 4 /7/2017 (peças 13 e 22) . 
5.	A par do consignado no item anterior, na esteira do despacho acostado à peça 94, a jurisprudência do Tribunal estabelece que caso o falecimento do responsável ocorra após a apresentação da defesa, considera-se válida a citação e satisfeito o princípio do contraditório e ampla defesa, sem prejuízos à validade do julgamento das contas do falecido. O espólio ou os sucessores, caso tenha havido a partilha, passam a ocupar a posição do de cujus no processo de tomada de contas especial, respondendo pelo ressarcimento do dano a erário, de natureza indenizatória, até o limite do patrimônio transferido. As consequências jurídicas sancionatórias, no entanto, são exclusivas do gestor, não se transferindo aos sucessores do falecido dada sua natureza personalíssima. Nesse sentido, dentre outros, Acórdão 377/2017-TCU-Plenário-BD e 3088/2019-TCU-2ª Câmara-AC. Portanto, a contrário sensu, no caso concreto, a citação do Sr. João Batista Cantanhede Martins é inválida e, consequentemente, todos os atos subsequentes que tenham relação a este responsável também o são.
Não identificamos nulidade na citação do Sr. João Batista Catanhede Martins. O fato de o responsável vir a óbito "antes da apresentação de suas alegações de defesa" não é causa de nulidade, ao contrário do que sustenta a Secex/TCE.
No caso vertente, consoante os dados apresentados pela unidade técnica, a citação foi entregue no endereço válido do responsável, que veio a falecer após mais de 40 dias da data de entrega do ofício citatório  (vide peças 13, 22 e 79) .
Assim, temos situação de falecimento do responsável ocorrido antes do trânsito em julgado do acórdão condenatório, mas após citação válida, o que acarreta a extinção da punibilidade do agente, cabendo a revisão de ofício da decisão para excluir a penalidade aplicada. A propósito, confira-se o teor do art. 3º, § 2º, da Resolução/TCU 178/2005, com a redação dada pela Resolução/TCU 235/2010:
 "§ 2º O Tribunal, mediante proposta do relator, da unidade técnica ou do Ministério Público, poderá rever, de ofício, o acórdão em que houver sido aplicada multa a gestor que tenha falecido antes do trânsito em julgado da deliberação.
Com essas considerações, divergindo parcialmente a proposta da unidade, opinamos por que o Tribunal reveja de ofício o 1.661/2019-1ª Câmara, para tornar insubsistente o tópico de seu subitem 9.4, por meio do qual aplicou-se multa ao Sr. João Batista Catanhede Martins, em razão de seu falecimento ocorrido antes do trânsito em julgado do decisum condenatório.

8.1. Sâmara Santos Noleto (12.996/OAB-MA) e outros, representando Antonio Diniz Braga Neto.

Procurador Marinus Eduardo De Vries Marsico.

TOMADA DE CONTAS ESPECIAL. CONTAS IRREGULARES, DÉBITO E MULTA. FALECIMENTO DE UM DOS RESPONSÁVEIS ANTES DO TRÂNSITO EM JULGADO DO ACÓRDÃO CONDENATÓRIO. REVISÃO DE OFÍCIO. EXCLUSÃO DA MULTA.

TOMADA DE CONTAS ESPECIAL (TCE)

Secretaria de Controle Externo de Tomada de Contas Especial (SecexTCE).

Trata-se de proposta de revisão de ofício do Acórdão 1.661/2019-1º Câmara, prolatado em tomada de contas especial, instaurada pela Fundação Nacional de Saúde, contra João Batista Cantanhede, Antônio Diniz Braga Neto e Consulplan Consultoria e Planejamento Ltda., em razão de inexecução do Convênio 750/2006, firmado com o Município de Bequimão/MA.
	A Secretaria de Gestão de Processos (Seproc) , seguida pela Secretaria de Controle Externo de Tomada de Contas Especial (SecexTCE) , propugnou pela invalidade da citação de João Batista Cantanhede, tendo em vista o falecimento do responsável, considerado revel, em 18/8/2017, poucos dias após o recebimento do ofício citatório, em 4/7/2017. Opinou, ainda, pelo arquivamento da TCE em relação ao espólio, tendo em vista o significativo lapso de tempo entre as irregularidades e eventual citação.
	O Ministério Público junto ao TCU divergiu desse posicionamento e considerou válida a citação. Propôs apenas a insubsistência da multa imputada ao responsável. 
	Alinho-me ao parecer do Parquet.
	Entre a citação regularmente recebida no endereço de João Batista Cantanhede e seu falecimento transcorreram cerca de quarenta dias. O prazo para apresentar alegações de defesa expirou em 19/07/2017, um mês antes do óbito.
	A jurisprudência do Tribunal admite a invalidade da citação quando esta ocorre após o falecimento do responsável. Quando o óbito se dá após a citação e antes do trânsito em julgado da decisão condenatória, aplica-se o 3º, § 2º, da Resolução/TCU 178/2005, que impõe a exclusão da multa, que tem caráter personalíssimo.
	Feitas essas considerações, voto para que o Tribunal adote a minuta de acórdão que submeto ao Colegiado.
TCU, Sala das Sessões Ministro Luciano Brandão Alves de Souza, em 4 de maio de 2021.
WALTON ALENCAR RODRIGUES 
Relator